臺灣高等法院臺中分院民事判決　　　　 93年度上易字第410號
上　訴　人　丙　○　　住台中市西屯區逢甲里福上巷255弄21
　　　　　　　　　　　　之1號
被　上訴人　戊○○　　住台中市西屯區逢福里福上巷255弄21
　　　　　　　　　　　　之1號
被　上訴人　丁○○　　住台中市○○○路○段89巷1弄30號
被　上訴人　辛○○　　住台中縣大里市○○路702巷2之1號
被　上訴人　己○○　　住台中市○○○路○段89巷49號
被　上訴人　庚○○　　住台中市○○○路○段89巷1弄60號
前列五人共同
訴訟代理人　劉惠利律師
　　　　　　　　　　　住台中市○○路○段110號4樓
前列五人共同
複　代理人　甲○○　　住台中市○○路○段110號4樓
前列五人共同
複　代理人　乙○○　　住台中市○○路○段110號4樓
上列當事人間請求拆屋還地等事件，上訴人對於民國93年10月14
日臺灣臺中地方法院93年度訴字第608號第一審判決提起上訴，
本院於民國94年5月31日言詞辯論終結，判決如下：
    主  文
上訴駁回。
第二審訴訟費用由上訴人負擔。
    事實及理由
一、本件被上訴人起訴主張：坐落臺中市西屯區○○○段893地
    號土地為被上訴人等人所共有，共有人之一即被上訴人戊○
    ○曾自民國（下同）82年12月1日起，將系爭893地號土地之
    部分位置出租予上訴人建屋居住（門牌號碼為臺中市西屯區
    逢福里福上巷255弄21之1號左側，下稱系爭建物），84年起
    ，租期改為1年1期，最後一次租約於90年5月1日簽訂，租賃
    期限至91年4月30日屆滿，租金為每月4000元，租賃契約附
    註條款並約定：「地上建物於87年12月1日起歸甲方（即被
    上訴人戊○○）所有」，故系爭建物自87年12月1日起即歸
    被上訴人戊○○所有，被上訴人戊○○已表示不再續租，並
    要求上訴人自系爭建物遷出，被上訴人爰依租賃契約之約定
    ，訴請上訴人將系爭建物交付被上訴人等人。又因被上訴人
    戊○○係未得全體共有人之同意，而將共有土地出租予上訴
    人，該租賃契約對戊○○以外之其餘被上訴人並不生效力，
    然上訴人占有使用系爭建物及其基地，並於91年4月30日與
    被上訴人戊○○間之租期屆滿後，仍繼續占有使用系爭建物
    及其基地，核屬無權占有，且獲致占有使用之利益，並致被
    上訴人等人受有相當於租金之損害，被上訴人等人爰依不當
    得利之規定，訴請上訴人返還自92年12月31日回溯5年（即
    88 年1月1日起至92年12月31日）之不當得利435,408元及遲
    延利息。
二、上訴人則以渠自81年底起，即向被上訴人戊○○承租土地，
    並興建如原判決附圖所示Ａ、Ｂ、Ｃ位置之建物居住，當時
    上訴人有提出二份合約書供被上訴人戊○○選擇，一份約定
    「租期二年，每月租金伍仟元，一次付款十二萬元」，另一
    份約定，租金按每坪租金壹佰元計算，約定如租賃期間超過
    五年，則地上建物就歸出租人（即被上訴人戊○○）所有。
    被上訴人戊○○選擇了第1份「租期2年，每月租金5000元，
    1次付款120000元」之合約，並口頭約定如果遇到政府徵收
    ，則上訴人「無條件無賠償」的自動遷出。嗣2年租期屆滿
    ，即自83年起改為每年換約1次，租金改為每月4000元，按
    月付租，但是雙方當時並沒有針對如遇政府徵收及地上建物
    所有權歸屬問題予以約定。到了87年4月續訂新約時，被上
    訴人戊○○才在租賃契約書附註欄中記載遇政府徵收，及地
    上建物所有權自87年12月1日起歸戊○○所有之內容，上訴
    人當時曾經表示異議，被上訴人戊○○乃口頭應允此項記載
    僅是建物名義上歸其所有，其同意上訴人得繼續承租至政府
    徵收土地之時為止。往後即每年續約，所簽立之契約書亦都
    有上開註記，91年4月租期屆滿後，上訴人要求被上訴人戊
    ○○續約，惟遭被上訴人戊○○拒絕。被上訴人戊○○既口
    頭應允上訴人得續租土地至政府徵收土地之時止，則在政府
    徵收系爭土地之前，上訴人自得繼續占有使用系爭土地。又
    系爭租賃契約雖然記載地上建物歸被上訴人戊○○所有，但
    因系爭建物並非全部坐落於被上訴人戊○○所有之土地上，
    上訴人僅同意系爭建物坐落於被上訴人所有之土地內之範圍
    （即如原判決附圖所示Ａ、Ｂ、Ｃ位置）歸被上訴人戊○○
    所有，但如原審判決附圖所示Ｅ位置之建物，則係上訴人於
    87年間所另行增建，且非坐落於被上訴人所有之土地內，自
    不歸被上訴人戊○○所有。另上訴人於91年4月30日之前，
    與被上訴人戊○○簽訂有租賃契約，並依約給付租金，另91
    年5月1日以後使用土地之租金，係被上訴人戊○○拒收，而
    非上訴人拒付，且當初約定上訴人得承租至土地徵收為止，
    上訴人並無不當得利可言等語資為抗辯。
三、原審經審酌兩造提出之攻擊防禦方法後，判決上訴人應將如
    原判決附圖所示Ａ、Ｂ、Ｃ、Ｅ位置之建物交付予被上訴人
    戊○○，及應給付被上訴人戊○○、丁○○、辛○○、己○
    ○、庚○○萬零捌元暨自93年3月18日起至清償日止，按
    週年利率百分之五計算之利息，並駁回被上訴人其餘之請求
    。被上訴人就其敗訴部分並未聲明不服，上訴人則聲明不服
    ，提起上訴，於本院聲明：(1)原判決不利於上訴人部分廢棄
    。(二)右廢棄部分，被上訴人在第一審之訴及假執行之聲請均
    駁回。被上訴人聲明：上訴駁回。
四、兩造不爭執之事實：
（一）上訴人自81年底起，向被上訴人戊○○承租土地，並興建
      如原審判決附圖所示Ａ、Ｂ、Ｃ位置之建物居住，2年租
      期屆滿，另自83年起改為每年換約1次，租金則為每月400
      0元，按月付租，87年4月續訂新約時，租賃契約書附註欄
      中記載有「地上建物所有權自87年12月1日起歸被上訴人
      戊○○所有」及「如遇政府徵收時，不論租期是否到期，
      乙方（指上訴人）無條件無賠償，乙方自動遷出」之內容
      ，往後每年續約所簽立之租賃契約書上亦均有此一註記，
      有租賃契約書在卷可稽（原審卷第14、50、91至98頁）。
      91年4月30日租期屆滿後，被上訴人戊○○即未再與上訴
      人續訂租約。
（二）如原審判決附圖所示Ａ、Ｂ、Ｃ位置之建物，興建於82年
      間；如原審判決附圖所示Ｅ位置之建物，則為87年間所增
      建。均為上訴人所興建。
（三）台中市中興地政事務所93年5月28日複丈成果圖。
（四）原審判決附圖所示Ｅ位置之建物，乃係如原審判決附圖所
      示Ａ、Ｂ、Ｃ位置之建物之出入門戶及供為車庫與倉庫使
      用。
（五）本院94年4月8日之勘驗結果。
五、上訴人既以前詞置辯．本件之爭點即為：(1)上訴人是否受契
    約附註欄中所記載「地上建物所有權自87年12月1日起歸被
    上訴人戊○○所有」之拘束？(2)原審判決附圖所示Ｅ位置之
    建物，客觀上是否不具有獨立之使用性？(3)被上訴人可否向
    上訴人請求相當於租金之不當得利？
（一）上訴人是否受契約附註欄中所記載「地上建物所有權自87
      年12月1日起歸被上訴人戊○○所有」之拘束？
      上訴人雖不否認兩造之租賃契約上有「地上建物所有權自
      87年12月1日起歸被上訴人戊○○所有」之記載，然辯稱
      該記載係出租人戊○○擅自加上去的，並未經過渠同意云
      云，查：
  １、按當事人就其所主張有利於己之事實，均應負舉證之責，
      故一方已有適當之證明者，相對人欲否認其主張，即不得
      不更舉反證。又解釋意思表示，應探求當事人之真意，不
      得拘泥於所用之詞句，民法第九十八條定有明文。如契約
      之文字已表示當事人之真意，無需別事探求者，自不得捨
      契約文字而為曲解，僅於契約文字文義不明時，始有以過
      去事實及其他一切證據資料為斷定標準，以探求當事人立
      約當時之真意何在之必要。
  ２、依上訴人所提出伊保管之90年5月1日至91年4月30日最後
      一份之租賃契約書，其上確有「地上建物所有權自87 年
      12月1日起歸被上訴人戊○○所有」之附註，可見此附註
      並非僅在出租人戊○○所持有之契約上，且上訴人自承渠
      學歷為國中畢業（本院卷第105頁），亦無不瞭解上開附
      註之可能，上訴人或謂上開附註上並無渠之簽名用印，難
      認經渠同意云云，然上訴人既已在上開租賃契約最後一段
      文字「以上契約雙方同意各無反悔，恐口無憑，訂立二份
      各執乙份存照」後，「立契約人」處簽名蓋章，而上開附
      註復係在契約第八條條文之前，並非在「立契約人」簽名
      蓋章之後，是以上訴人之簽名蓋章應即表示同意契約內容
      （包括附註內容）之意，上訴人徒以渠在附註處未簽名蓋
      章而否認其為契約之一部分，核非可採。上開「地上建物
      所有權自87年12月1日起歸被上訴人戊○○所有」之附註
      文字既已表示當事人之真意，當無需別事探求者，自不得
      捨契約文字而為曲解，是以上訴人即應受附註條文之拘束
      。
  ３、上訴人雖抗辯被上訴人戊○○曾以口頭應允上訴人得續租
      土地至政府徵收土地之時止，惟為被上訴人戊○○所否認
      ，上訴人所據以為證之租賃契約附註內容，亦係記載：「
      如遇政府徵收時，不論租期是否到期，乙方（指上訴人）
      無條件無賠償，乙方自動遷出」，而無上訴人得續租土地
      至政府徵收土地之時止之內容。上訴人復未能提出其他積
      極事證足供為被上訴人戊○○曾口頭應允其得續租土地至
      政府徵收土地之時止之認定，是上訴人此部分抗辯，尚非
      可採。
（二）原審判決附圖所示Ｅ位置之建物，客觀上是否不具有獨立
      之使用性？
      如原審判決附圖所示Ａ、Ｂ、Ｃ位置之建物，興建於82年
      間；如原審判決附圖所示Ｅ位置之建物，則為87年間所增
      建。是被上訴人戊○○與上訴人間自87年起至91年4月30
      日止存在有租賃契約之期間內，如原審判決附圖所示Ａ、
      Ｂ、Ｃ、Ｅ位置之建物，均已存在於土地上，而租賃契約
      書上有關地上建物所有權歸被上訴人戊○○所有之註記，
      復未予以區分何部分歸被上訴人戊○○所有，何部分不歸
      被上訴人戊○○所有；且如原審判決附圖所示Ｅ位置之建
      物，乃係如原審判決附圖所示Ａ、Ｂ、Ｃ位置之建物之出
      入門戶及供為車庫與倉庫使用，Ａ、Ｅ部分且係相連在一
      起，作為車庫及倉庫使用，有本院94年4月8日勘驗筆錄及
      照片2二張可稽（本院卷第90頁、第84頁上面二張），客
      觀上並不具有獨立之使用性，與如原審判決附圖所示Ａ、
      Ｂ、Ｃ位置之建物，乃係合併使用而屬同一建物，縱Ｅ部
      分係座落於非被上訴人所有之臺中市西屯區○○○段894
      號土地上，然並不影響Ａ、Ｂ、Ｃ、Ｅ部分均屬同一建物
      之事實。則依被上訴人戊○○與上訴人間之租賃契約約定
      ，坐落臺中市西屯區○○○段893、894地號土地上如原審
      判決附圖所示Ａ、Ｂ、Ｃ、Ｅ位置之建物，自87年12月1
      日起，即應歸被上訴人戊○○所有。故被上訴人戊○○訴
      請上訴人交還如原審判決附圖所示Ａ、Ｂ、Ｃ、Ｅ位置之
      建物，為有理由。
（三）被上訴人可否上訴人請求相當於租金之不當得利？
  １、按無法律上之原因而受利益，致他人受損害者，應返還其
      利益；城市地方之房屋租金，以不超過土地及其建築物申
      報總價額年息百分之十為限，前開規定於租用基地建築房
      屋準用之，民法第一百七十九條、土地法第九十七條第一
      項、第一百零五條分別定有明文。又按，依不當得利之法
      則請求返還不當得利，以無法律上之原因而受利益，致他
      人受有損害為其要件；又所謂受利益致他人受損害，必須
      受利益與受損害之間，有因果關係存在，其間有無因果關
      係，應視受利益之原因事實，與受損害之原因事實，是否
      同一事實為斷，如非同一事實，縱令兩事實之間有所牽連
      ，亦無因果關係；如無直接因果關係，即無不當得利可言
      （最高法院61年台上字第1695號判例、48年度台上字第15
      551號判決及82年度台上字第1731號判決意旨參照）。
  ２、上訴人與被上訴人戊○○間之租賃契約已於91年4月30日
      租期屆滿，被上訴人戊○○並未同意續訂租約，則上訴人
      自91年5月1日起，占有使用被上訴人所共有之臺中市西屯
      區○○○段八九三地號土地如原審判決附圖所示Ａ、Ｂ、
      Ｃ位置（投影面積合計為七十三平方公尺），自屬無合法
      之占有權源，而侵害被上訴人等人本於所有權之作用對系
      爭土地之使用、收益權限，上訴人並因上開占有行為，獲
      取相當於租金之不當得利，並致被上訴人等人受有損害，
      則被上訴人等人依不當得利之規定，請求上訴人返還相當
      於租金數額之不當得利，自屬有據。
  ３、本院審酌上訴人所占用之系爭土地，位於臺中市西屯區，
      為市區土地，附近有市場，交通便利，因認應按申報地價
      總額年息百分之十計算上訴人所受相當於租金之利益。從
      而，被上訴人等人所得請求上訴人給付相當於租金數額之
      不當得利，就91年5月1日起至92年12月31日止（合計20個
      月），計為萬零捌元（計算式：每平方公尺申報地價
      2466.4元×占有面積73平方公尺×10%÷12×20個月＝
      30007.86，元以下四捨五入），為有理由，應予准許。
六、綜上所述，被上訴人本於租賃契約及不當得利之法律關係，
    訴請上訴人應將坐落臺中市西屯區○○○段八九三、八九四
    地號土地上如原審判決附圖所示Ａ、Ｂ、Ｃ、Ｅ位置之建物
    交還被上訴人戊○○，及應給付被上訴人戊○○、丁○○、
    辛○○、己○○、庚○○萬零捌元暨自93年3月18日（即
    起訴狀繕本送達之翌日）起至清償日止，按週年利率百分之
    五計算之利息範圍內，為有理由，上訴人所辯均為無可取。
    。是則原審判命被上訴人勝訴，於法並無不合。上訴意旨指
    摘原判決不當，求予廢棄改判，為無理由，應予駁回其上訴
    。
七、本件事證已臻明確，兩造其餘攻擊防禦方法與舉證，核與判
    決結果無影響，爰不逐一論述，附此敘明。
據上論結，本件上訴為無理由，依民事訴訟法第四百四十九條第
一項、第七十八條，判決如主文。
中　　華　　民　　國　　94　　年　　6 　　月　　14　　日
                  民事第二庭審判長法  官  童有德
                                  法  官  謝說容
                                  法  官  蔡秉宸
以上正本係照原本作成。
不得上訴。
                                  書記官　吳宗玲
中　　華　　民　　國　　94　　年　　6 　　月　　16　　日
                                                      Ｈ
